臺灣板橋地方法院民事判決　　　　　　　99年度訴字第2153號
原　　　告　楊美花
訴訟代理人　林輝明律師
被　　　告　王碩宏
上列當事人間請求債務人異議之訴事件，本院於民國100年1月3
日言詞辯論終結，判決如下：
    主  文
確認被告持有原告所簽發如附表所示之本票債權，於超過新臺幣
肆拾萬肆仟柒佰貳拾元之本金及利息不存在。
本院九十九年度司執字第四二二七號清償債務強制執行事件，九
十九年九月二日強制執行金額計算書分配表次序九第二順位抵押
權即被告之債權額，本金於超過新臺幣肆拾萬肆仟柒佰貳拾元部
分，及利息新臺幣柒萬肆仟參佰零壹元部分，暨違約金超過貳拾
柒萬壹仟壹佰陸拾貳元部分，均應予以剔除。
原告其餘之訴駁回。
訴訟費用由被告負擔五分之三，餘由原告負擔。
    事實及理由
壹、程序方面
    按訴狀送達後，原告不得將原訴變更或追加他訴，但有請求
    之基礎事實同一，或擴張或減縮應受判決事項之聲明之情形
    者，不在此限，民事訴訟法第255 條第1 項第2 款、第3 款
    分別定有明文。本件原告於訴訟繫屬中，聲明變更如下述，
    核其所為訴之變更、追加，合於前揭法條規定，應予准許，
    合先敘明。
貳、實體方面
一、原告方面：緣被告持原告所簽發，發票日民國97年7 月29日
    ，未載到期日，票面金額新台幣（下同）100 萬元之本票乙
    紙，向鈞院聲請本票裁定強制執行獲准（98年度票字第3244
    號），嗣被告以該民事裁定為執行名義向鈞院聲請強制執行
    並聲請參與分配（99年度司執字第4227號、併99年度司執字
    第31747 號）。惟查，被告所持有上開本票並非全部均確實
    存在債權關係，被告已涉有重利罪嫌情事，其僅交付原告40
    萬4,720 元，逾越40萬4,720 元之本金債權根本未曾交付。
    被告係趁原告需錢甚急之情形下，強力要求原告簽發100 萬
    元之本票，其亦言明將來僅就所交付之金額40萬4,720 元為
    請求而已，對於超過之金額（59萬5,280 部分及利息）絕不
    行使票據權利。兩造就本件借款並未約定利息，被告自不得
    請求利息，被告縱使要請求利息，亦僅能就40萬4,720 元部
    分請求。又本件違約金為每百元每日2 角，實屬過高，請求
    鈞院酌減。是超過40萬4,720 元外之金額，即59萬5,280 元
    之債權根本不存在。從而被告持上開本票向鈞院聲請強制執
    行，原告自可拒絕給付被告係爭票款，鈞院前開民事裁定所
    載之本票及債權，於逾越40萬4,720 元部分並未給付，自不
    應許對原告為強制執行以參與分配。原告主張系爭本票部分
    債權不存在，亦即被告所持有系爭本票之本票債權存在與否
    並不明確，使原告在私法上之地位有受侵害之危險，原告有
    即受確認判決之法律上利益，爰依民事訴訟法第247 條第1
    項前段規定、強制執行法第14條第2 項等規定，提起本件訴
    訟等語。並聲明：鈞院99年度司執字第4227號（併99年度
    司執字第31747 號）清償債務強制執行事件，被告所憑鈞院
    98年度票字第3244號民事裁定內所載如本票債權之本金於超
    過40萬4,720 元及按年息6%之利息不存在，不應分配予被告
    而應予撤銷。鈞院99年度司執字第4227號（併99年度司執
    字第31747 號）清償債務強制執行事件，被告之違約金債權
    134 萬元不存在，不應分配予被告而應予撤銷。鈞院99年
    度司執字第4227號（併99年度司執字第31747 號）清償債務
    強制執行事件，被告之票款債權7 萬4,301 元不存在，不應
    分配予被告而應予撤銷。
二、被告則以：緣原告與其弟即訴外人楊國楨（現更名為楊以樂
    ）係訴外人王昭德朋友介紹，兩人陳稱在嘉義市虎尾鎮經營
    成衣批發業，因公司亟需週轉資金，兩人願提供不動產設定
    作為擔保。當時原告名下擔保物已無殘值，適全球金融風暴
    期間，原告於97年4 月18日先向台北市第五信用合作社借款
    設定24萬元，原告因資金周轉不足夠，無人願意借款，才輾
    轉向被告借款，被告借款100 萬元給原告，匯款40萬4,720
    元到訴外人楊以樂華南銀行戶頭，其中4,720 元係購衣款，
    尾款60萬元於97年8 月初在新北市八里區水蛙碳烤店以現金
    交付訴外人楊以樂。現場還有證人鄭宏如、楊以樂女友（即
    公司會計）、楊以樂黃姓友人，楊以樂之妻嚴慧君及子女根
    本未在場，證人嚴慧君之證言並非事實。原告於97年8 月至
    12月間共向被告週轉資金，使用支票2 次，2 次都延票，最
    後一次原告拿訴外人廖慧瑛的支票向被告週轉，後來又請求
    被告向銀行抽票，這筆30萬元到現在也還沒還給被告。本件
    被告確對原告有100 萬元本票債權，則以本票年利6%計算之
    利息7 萬4,301 元自屬有效存在。且違約金約定之每百元每
    日2 角，依一般行情並非過高等語，資為抗辯。並聲明：原
    告之訴駁回。
三、原告於97年7 月29日開立如附表所示之本票交予原告，並於
    97年7 月30日以其所有坐落新北市○○市○○段第934 第號
    土地及其上門牌號碼為新北市○○市○○街241 巷31之2 號
    之地上建物（下稱系爭房地），為被告設定100 萬元之本金
    最高限額抵押權，以擔保原告向被告之借款，嗣99年1 月間
    因訴外人有限責任台北市第五信用合作社向本院聲請對被告
    之財產強制執行，本院民事執行處以99年度司執字第4227號
    案件受理，被告則於99年4 月間以上開房地之抵押權人聲請
    參與分配，並提出如附表所示之本票暨本院98年度司票字第
    3244號本票裁定為其債權憑證，本院於99年9 月2 日作成分
    配表，並定於99年9 月20日實行分配等情，為被告所不爭執
    ，並經本院依職權調取上開民事執行事件卷宗核閱無訛，堪
    信為真實。惟原告否認被告有交付100 萬元之借款，主張被
    告僅交付40萬4,720 元之借款，且主張該筆借款並未約定利
    息，所約定之違約金亦屬過高，被告則以前開情詞置辯，因
    此，本件所應審究之爭點闕為：(一)被告所交付之借款數額若
    干？系爭本票債權100 萬元是否存在？(二)兩造就本件借款是
    否有約定利息？得否列為優先受償之債權？(三)本件約定之違
    約金是否過高？應否酌減？茲敘述如下。
四、被告所交付之借款數額若干？系爭本票債權100 萬元是否存
    在？
（一）按確認法律關係不存在之訴，如被告主張其法律關係存在
      時，應由被告負舉證責任（最高法院42年度台上字第170
      號判例意旨參照）。又依票據法第13條前段規定觀之，票
      據債務人固不得以自己與執票人之前手間所存抗辯之事由
      對抗執票人，惟若以其自己與執票人間所存抗辯之事由資
      為對抗，則非法所不許，惟須以兩者間有得資為對抗之抗
      辯事由存在為限，亦即該票據係基於票據債務人與執票人
      間之特定目的簽發，但該目的有不能或不達之情形，始足
      當之。換言之，必須票據債務人與執票人間為票據直接授
      受者，始有其適用。本票固為無因證券，票據債務人不得
      以自己與發票人或執票人前手間所存在之抗辯事由，對抗
      執票人。然發票人非不得以自己與執票人間所存之抗辯事
      由對抗執票人，此觀票據法第13條上段之反面解釋而自明
      。如發票人一旦提出其基礎原因關係不存在之對人抗辯，
      執票人自應就該基礎原因關係存在之積極事實，負舉證責
      任。另本票雖為無因證券，然發票人非不得以自己與執票
      人間所存之抗辯事由對抗執票人，如發票人提出其基礎原
      因關係不存在之對人抗辯，執票人自應就該基礎原因關係
      存在之積極事實，負舉證責任。（最高法院94年度台簡上
      字第9 號、81年度台上字第879 號及96年度台簡上字第23
      號裁判意旨參照）本件原告請求確認被告就系爭本票之票
      據債權超過40萬4,720 元部分不存在，被告主張此部分法
      律關係存在，此法律關係之存在否不明確，致原告在私法
      上之地位有受侵害之危險，而此危險得以對於被告之確認
      判決除去之，原告依民事訴訟法第247 條之規定提起本件
      確認，於法有據，且應由被告負舉證責任。又原告就其簽
      發如附表所示系爭本票交付予被告，發票人即原告得以自
      己與執票人即被告間所存之抗辯事由，對抗執票人，被告
      自應就該系爭本票之基礎原因關係存在之積極事實，負舉
      證責任，合先敘明。
（二）按消費借貸為要物契約，因金錢或其他代替物之交付而生
      效力。又支票為文義證券及無因證券，支票上權利係依支
      票文義而發生，與其基礎之原因關係各自獨立，支票上權
      利之行使，不以其原因關係存在為前提，尚難因執有支票
      ，即得證明其所主張之原因關係為存在。本件被上訴人主
      張上訴人之被繼承人於78年間向其借用系爭款項之事實，
      既為上訴人所否認，依舉證責任分配之原則，自應由被上
      訴人就主張已交付借款之事實，負舉證責任；又消費借貸
      以金錢或其他代替物之交付而生效力，民法第475 條定有
      明文，又設定抵押權，以債權之成立為前提，若其債權不
      成立或無效時，因抵押權之有從屬性，其抵押權應不生效
      力（參照最高法院90年度台上字第8 號、70年度台上字第
      1488號裁判意旨）。
（三）本件被告執有原告簽發如附表所示之本票1 紙，此固為兩
      造所不爭執，惟被告主張僅自被告處收受40萬4,720 元之
      借款，被告則抗辯另有以現金交付60萬元借款予原告之弟
      即訴外人楊以樂，此為原告所爭執否認。參酌上開裁判意
      旨，尚難因被告執有系爭本票，即得證明其所主張另交付
      借款60萬元予訴外人楊以樂原因關係為存在，依舉證責任
      分配之原則，自應由被告就主張已交付60萬元借款之事實
      ，負舉證責任。
（四）被告雖舉證人鄭宏如為證，其於本院言詞辯論時具結證稱
      ：「我有看過被告交付款項給證人楊以樂，那天晚上約六
      、七點，被告說要找人去吃飯，在辦公室的時候，有看到
      被告將錢裝在牛皮紙袋裡，他裝多少錢我並不清楚，然後
      我跟被告約在八里碳烤，有照片上的女生、楊以樂、被告
      跟我，後來還有來一位楊以樂的朋友，好像是賣臭豆腐的
      ，大約是在97 年8月初左右。」、「後來被告有將牛皮紙
      袋交給楊以樂，就是在我們用餐的座位，被告就直接將牛
      皮紙袋交給楊以樂。我沒有注意他們當時有沒有特別說什
      麼。在辦公室的時候，我是有瞄到被告裝錢在袋子裡，但
      是裝多少，我不好意思過問。」、「用餐前後，我沒有問
      被告關於牛皮紙袋的事情，他也沒有跟我講，所以袋子裡
      年12月究竟裝了多少錢，是什麼原因要交給楊以樂我並不
      清楚」等語（見本院卷第71頁背面99年12月13日言詞辯論
      筆錄），是證人鄭宏如雖有目睹被告裝錢於牛皮紙袋，並
      且將該牛皮紙袋交予訴外人楊以樂，惟關於被告所交付金
      錢之數額多少？交付之原因為何？證人鄭宏如均不得而知
      ，因此僅依證人鄭宏如之證言，尚不能證明被告於上開時
      地確實有交付60萬元予楊以樂，亦無法證明被告該次所交
      付之款項與本件之借款有關，因此被告所舉之證據尚無法
      證明其確實有交付60萬元借款予原告或原告之弟楊以樂，
      被告主張100 萬元本票借款除了40萬元4,720 元部分以外
      ，超過部分之之原因關係存在，自難採信。
（五）綜上所述，本件100 萬元本票之借款，除原告所不爭執有
      收受之40萬4,720 元外，超過40萬4,720 元部分，被告並
      未能舉證加以證明，自應為被告不利之認定，因此原告請
      求確認被告持有原告所簽發如附表所示之本票於超過40萬
      4,720 元部分，對原告之票據債權不存在，於法有據，應
      予准許。
五、兩造就本件借款是否有約定利息？得否列為優先受償之債權
    ？
    原告於97年7 月30日以上開房地為被告設定債權額100 萬元
    之最高限額抵押權，兩造就該抵押權之設定，關於利息、遲
    延利息部分均記載為「無」，此有他項權利證明書原本1紙
    在卷可稽（見本院99年度司執字第4227號參與分配卷），被
    告就此亦不爭執，堪認兩造就設定最高限額抵押權100 萬元
    之借款，並未約定利息或遲延利息，原告主張兩造就本件借
    款並未約定利息一節，自屬有據，堪以採信。惟本件被告所
    持以參與分配之債權憑證係本院就如附表所示之本票所為之
    本票裁定，而依據票據法第28條第2 項之規定，本票利率未
    經載明時，定為年利6 釐。因此被告仍得依據票據法之上開
    規定向原告請求年利6%計算之利息。惟因本票債權之利息並
    未在上開最高限額抵押權100 萬元之擔保範圍之內，因此被
    告得向原告請求之票據利息7 萬4,301 元自不得列為優先受
    償之債權，僅得列為普通債權。原告主張此部分利息7 萬
    4,301元應自本院99年度司執字第4227號清償債務強制執行
    事件，99年9 月2 日強制執行金額計算書分配表次序九第二
    順位抵押權即被告之債權額，予以剔除，為有理由。惟原告
    另主張上開分配表次序十一被告支票款債權7 萬4,301 元應
    予剔除，則為無理由，不能准許。
六、本件約定之違約金是否過高？應否酌減？
    按約定之違約金過高者，法院得酌減至相當之數額，民法第
    252 條定有明文。所謂相當之數額，應依一般客觀事實，社
    會經濟狀況及當事人所受損害情形，以為酌定之標準。且約
    定之違約金是否過高，應就債務人若能如期履行債務時，債
    權人可得享受之一切利益為衡量之標準，而非以僅約定一日
    之違約金額若干為衡量之標準（最高法院49年度臺上字第80
    7 號、51年度臺上字第19號判例意旨參照）。經查，原告以
    系爭房地為被告所設定之第二順位抵押權，違約金自97年7
    月30日起算至99年7 月19日止，共670 日，日息為每百元2
    角，合計134 萬元，有上開強制執行金額計算書分配表可稽
    。被告雖抗辯所約定之違約金並非過高云云，惟本件兩造約
    定之違約金為日息為每百元2 角，經換算年息高達73% ，衡
    諸一般社會常情，自屬過高，原告請求本院予以酌減，尚屬
    有據。本院審酌現今一般社會經濟狀況，及原告已違約670
    天未依約清償借款，並考量原告若能如期履行債務時，被告
    可得利益等情狀，認本件違約金之數額應減至按日息每百元
    1 角計算即27萬1,162 元為適當【計算式：404,720 ×0.1%
    ×670 ＝271,162 】。
七、綜上所述，原告請求確認被告持有原告所簽發如附表所示之
    本票，於超過40萬4,720 元部分之票據債權本金及利息不存
    在，及請求本院99年度司執字第4227號強制執行事件，99年
    9 月2 日強制執行金額計算書分配表次序九第二順位抵押權
    即被告之債權額，本金於超過40萬4,720 元部分，及利息7
    萬4,301 元部分，暨違約金超過27萬1,162 元部分，均應予
    以剔除，為有理由，應予准許；逾此範圍之請求（請求違約
    金27萬1,162 元部分、票款利息7 萬4,301 元列為普通債權
    部分，予以剔除），則為無理由，應予駁回。至於本院判決
    准予剔除之金額應如何改分配，則係執行法院剔除被告分配
    金額後之執行計算方法，無庸以裁判方式諭知，併此敘明。
八、本件事證已臻明確，兩造所為之其他主張、陳述並所提之證
    據，經審酌後，認均與本件之結論無礙，不再一一論述，併
    予敘明。
九、結論：本件原告之訴為一部有理由，一部無理由，依民事訴
    訟法第79條，判決如主文。
中    華    民    國    100   年    1     月    21    日
                  民事第二庭    法  官  連育群
以上正本係照原本作成
如對本判決上訴，須於判決送達後20日內向本院提出上訴狀。如
委任律師提起上訴者，應一併繳納上訴審裁判費。
中    華    民    國    100   年    1     月    21    日
                                書記官  溫婷雅
附表
┌────────────────────────────────────┐
│本票附表：                                                              │
├───┬──────┬────────┬──────┬─────┬───┤
│編  號│發  票  日  │票  面  金  額  │到  期  日  │票據號碼  │備註  │
│      │            │（新台幣）      │            │          │      │
├───┼──────┼────────┼──────┼─────┼───┤
│001   │97年7月29日 │1,000,000元     │無記載      │0000000   │      │
└───┴──────┴────────┴──────┴─────┴───┘